【裁判字號】    98,勞訴,113
【裁判日期】    990107
【裁判案由】    給付僱用報酬等
【裁判全文】
臺灣臺北地方法院民事判決             98年度勞訴字第113號
原      告    俋思國際有限公司
法定代理人    乙○○
原      告    丁○○
共      同
訴訟代理人    蔡宜真律師
被      告    澤昂公關顧問有限公司
兼法定代理人  甲○○
共      同
訴訟代理人    黃秀禎律師
複  代理人    楊宗翰律師
被      告    香港商上奇有限公司臺灣分公司
兼法定代理人  丙○○
被      告    瑞典商索尼愛立信行動通訊國際股份有限公司臺
              灣分公司
兼法定代理人  戊○○
前列四人共同
訴訟代理人  林忠義律師
            謝清傑律師
上列當事人間給付僱用報酬等事件，本院於九十八年十二月十日
言詞辯論終結，判決如下：
    主  文
原告之訴及假執行之聲請均駁回。
訴訟費用由原告負擔。
    事  實  及  理  由
壹、程序事項：
    按訴狀送達後，原告不得將原訴變更或追加，但請求之基礎
    事實同一，不甚礙被告之防禦及訴訟之終結者，不在此限，
    民事訴訟法第255條第1項第2款、第7款定有明文。所謂請求
    之基礎事實同一，係指變更或追加之訴與原訴之主張爭點有
    其共同性，各請求利益之主張在社會上可認為同一或關連，
    而就原請求之訴訟及證據資料，於審理繼續進行在相當程度
    範圍內具有同一性或一體性，得期待於後請求之審理予以利
    用，俾先後兩者請求在同一程序加以解決，避免重複審理，
    進而為統一解決紛爭者，即屬之。本件原告起訴時原以香港
    商上奇有限公司、索尼愛立信公司為被告，嗣於民國98年5
    月12日言詞辯論期日變更被告為香港商上奇有限公司臺灣分
    公司（以下簡稱上奇公司）、索尼愛立信公司臺灣分公司（
    以下簡稱索尼愛立信公司）；復於98年6月11日以民事追加
    起訴狀追加甲○○、丙○○、戊○○為被告，並變更訴之聲
    明第二項為被告甲○○、丙○○、戊○○應連帶給付原告丁○○新台幣（下同）2,000,000元；訴之聲明第三項為被告
    澤昂公關顧問有限公司（以下簡稱澤昂公司）、上奇公司、
    索尼愛立信公司就第二項被告甲○○、丙○○、戊○○各應
    負責部分，分別負連帶給付責任 (本院卷第96頁)；另於98
    年6 月25日言詞辯論期日追加請求訴之聲明第一、二項部分
    自98 年6月25日起至清償日止按年息5%計算之利息。被告索
    尼愛立信公司、澤昂公司、上奇公司雖表示不同意原告訴之
    變更、追加，惟請求之基礎事實仍然未變，且經核尚不甚礙
    被告之防禦及訴訟之終結，應予准許。
貳、實體事項：
一、原告起訴主張：
  (一)原告俋思公司於97年5月29日與被告澤昂公司簽訂契約，總
    合約金額為38萬元，約定由原告俋思公司旗下藝人即原告丁○○參與索尼愛立信公司C902手機產品平面拍攝，約定須於
    6個小時完成拍攝，超時工作須另按每小時2萬元計價，並約
    定肖像權使用期間為2個月，授權使用範圍為雜誌內頁廣告
    及登載於索尼愛立信公司C902手機活動網頁；另於6月25 日
    出席索尼愛立信公司C902手機派對活動(當天當場)；於7月5
    日、7月12日分別出席台北、高雄活動會一次，各場僅出場
    一次。
  (二)然於97年5月29日拍攝工作共進行8小時，已逾越原定6小時
    之工作時間，原告俋思公司爰依工作確認單規定請求被告澤
    昂公司給付超時工作之報酬4萬元。又原定僅需於7月5日、7
    月12日分別出席台北、高雄活動會各一場，然活動實際執行
    卻為台北5場、高雄2場，亦已超出原定合約範圍，按原告丁○○為其他雜誌進行廣編稿拍攝費用為15萬元單場活動出席
    費8萬元計算，超演5場之報酬應為40萬元，原告俋思公司爰
    依工作確認單、民法179條請求超演5場之報酬40萬元。
  (三)原告俋思公司並發現被告上奇公司為推廣該款手機，未得原
    告等之授權，逕自將拍攝之平面照片用於電視廣告，並製成
    大型海報張貼於全省手機通路門市，已經侵害原告丁○○之
    肖像權，依原告丁○○為其他雜誌進行廣編稿之費用計算，
    利益應為60萬元。原告俋思公司爰依民法第179條請求被告
    澤昂公司給付平面拍攝用於海報及電視頻道活動推廣之費用
    60 萬元。
  (四)原告丁○○為知名藝人，曾參與電影、音樂錄影帶之拍攝，
    並電視主持節目，索尼愛立信公司C902手機活動現場，被告
    澤昂公司為手機活動，特製丁○○之大型海報，被告上奇公
    司將拍攝之平面照片製成大型海報張貼於全省手機通路門市
    ，已經侵害原告丁○○之肖像權，並導致其他公司誤認其代
    言索尼愛立信公司C902手機，造成原告俋思公司喪失已洽談
    中之代言機會，被告甲○○、丙○○及戊○○等人分別為被
    告澤昂公司、被告上奇有限公司及被告索尼愛立信公司之負
    責人，對於上開行為縱非親自決定，亦有未盡監督責任之情
    況，構成民法第184條第1項前段、第185條、第195 條第1項
    之侵權責任，應連帶負賠償之責；被告澤昂公司、被告上奇
    有限公司及被告索尼愛立信公司應依公司法第23條第2項、
    民法第28條之規定，分別就其法定代理人之侵權行為連帶負
    賠償責任，原告丁○○爰依此請求被告等連帶給付精神慰撫
    金200萬元。
  (五)並聲明：1.被告澤昂公司應給付原告俋思公司104萬元及自
    98年6月25日起至清償日止按年息5％計算之利息。2.被告甲○○、被告丙○○與被告戊○○應連帶給付原告丁○○200
    萬元及自98年6月25日起至清償日止按年息5％計算之利息。
    3.被告澤昂公司、被告上奇公司與被告索尼愛立信公司各就
    第二項被告甲○○、被告丙○○與被告戊○○各應負責部分
    ，分別負連帶給付責任。4.請准供擔保，宣告假執行。
二、被告則抗辯：
  (一)被告澤昂公司及甲○○部分：
  1.被告澤昂公司受委任辦理被告索尼愛立信公司新手機發表會
    之公關活動事宜，與原告俋思國際有限公司簽訂工作確認單
    ，由原告丁○○擔任模特兒拍攝平面照片、參加派對、以及
    活動會（Road Show）等工作，被告澤昂公司與原告等並不
    成立僱佣關係；且原告丁○○所進行之工作並無逾越雙方所
    約定之工作範圍，原告俋思公司對於原告所提出之104萬元
    請求，其請求並無法律依據，無法從原告所檢附之附表中得
    知原告請求數額之計算基礎與計算方式。
  2.被告澤昂公司並無侵權行為，被告澤昂等三家公司間並無任
    何僱佣關係存在，原告等主張因被告等公司間之共同侵權行
    為請求被告澤昂公司給付非財產上之損失新台幣200萬元，
    顯無理由；況原告丁○○僅為一般之平面廣告模特兒，並非
    知名藝人或是模特兒，但被告等均為正當之公司行號，在業
    界夙享聲譽，若誤認原告丁○○代言索尼愛立信公司C902手
    機，對其並無造成任何負面影響之可能，甚至可能提升原告
    之聲譽，故原告顯無因此而在人格權上受到任何損失，原告
    丁○○請求200萬元之非財產上損害賠償，顯屬過當。並聲
    明：請求駁回原告之訴及其假執行之聲請，訴訟費用由原告
    負擔。如受不利之判決，願提供擔保請准宣告免為假執行。
  (二)被告上奇公司及丙○○部分：
    除爰引其他被告有利於己之陳述外，並陳述：被告上奇公司
    委任被告澤昂公司負責C902手機有關委任模特兒、模特兒進
    行公關活動與接洽模特兒等事宜，對於原告丁○○照片製作
    海報、活動看板、電視媒體播放...等種種事宜，並未參與
    亦不知悉，被告澤昂公司有任何侵權行為，均與被告上奇公
    司無涉。又依被告上奇公司內部分層負責制度，被告丙○○
    亦不負責本件原告指摘情事的監督事宜，並無故意或過失侵
    害原告丁○○權利。並聲明：請求駁回原告之訴及其假執行
    之聲請，訴訟費用由原告負擔。如受不利之判決，願提供擔
    保請准宣告免為假執行。
  (三)被告索尼愛立信公司及戊○○部分：
    除引用其餘被告有利被告索尼愛立信公司之陳述外，並陳述
    被告索尼愛立信公司委託上奇公司負責C902手機廣告活動事
    宜，並非澤昂公司、上奇公司之僱用人，論理上自不可能須
    依民法第188條規定負僱用人連帶責任。且被告對於原告與
    被告澤昂公司間之工作確定單內容是否有媒體通路型態之限
    制並不知情，直至將原告丁○○平面照片使用於電視廣告與
    經銷通路之後，始知有肖像權爭議，被告索尼愛立信公司隨
    即通知經銷通路拆除丁○○之肖像海報，被告並無侵害原告
    丁○○肖像權的故意或過失可言。縱認被告有侵害丁○○肖
    像全之虞，然對於原告丁○○的形象並無損害，甚因為被告
    知名度之背書，而增加原告丁○○正面知名度。又原告丁○○在台灣消費者心中的知名度尚在起步開拓中，請求200萬
    精神損害賠償顯然過高，而無可採。並聲明：請求駁回原告
    之訴及其假執行之聲請，訴訟費用由原告負擔。如受不利之
    判決，願提供擔保請准宣告免為假執行。
三、兩造不爭執事項：
    原告俋思公司於97年5月27日與被告澤昂公司簽訂工作確認
    單，約定由原告俋思公司旗下藝人即原告丁○○參與被告索
    尼愛立信公司C902手機之上市活動，工作內容為：1.參與被
    告索尼愛立信公司C902手機產品平面拍攝，拍攝時間6小時
    ，超時工作另按每小時20,000元計價，並約定肖像權使用期
    間為2個月，授權使用範圍為雜誌內頁廣告及登載於被告索
    尼愛立信公司C902手機活動網頁；2.於97年6月25日出席被
    告索尼愛立信公司C902手機活動派對；3.於97年7月5日、7
    月12日分別出席臺北高雄活動兩天共兩場，合約金額38萬元
    。
四、超時工作2小時之報酬部分
        原告主張依工作確認單之約定，97年5月29日之平面拍
    攝工作為6小時，然當日實際進行8小時，已逾越約定工作時
    間，原告俋思公司爰依工作確認單規定請求被告澤昂公司給
    付超時工作之報酬4萬元云云，然為被告澤昂公司所否認，
    原告固提出工作確認單、手寫確認單（審查庭卷第12、121
    頁）為證，然查，被告否認該手寫確認單之真正（本院卷第
    34頁），原告就此並未另行舉證，且該手寫確認單上並無張
    依萍之簽名（僅有記載「合作廠商：澤昂公關張依萍」字樣
    ，然並非簽名），形式上已無法認定確係出自張依萍之手。
    況縱如原告所述，該手寫確認單確係被告澤昂公司之員工張
    依萍所寫，惟其上記載之時間係上午9時至下午4時，期間僅
    7 小時，文義上已與原告主張之8小時不符，且該手寫確認
    單僅記載通告名稱、日期、時間、藝人、合作廠商，別無其
    他，形式上無法認定係於何時、基於何目的製作，更無從據
    此認為當日之拍攝工作事實上進行達8小時，且由約定之拍
    攝時間6小時觀之，衡情通常將包含一餐用餐休息時間，而
    用餐休息時間本即不應計入拍攝時數內計算，是以縱當日拍
    攝工作確係於上午9時開始、下午4時結束，亦不能遽認原告
    丁○○之拍攝時數即必然超過6小時。原告既未另行舉證證
    明其確實之拍攝時數，自無從僅憑一紙文義、目的不明之手
    寫便箋（即原告所謂手寫確認單），遽認原告丁○○確有超
    時工作2小時之事實，是以原告俋思公司此部分之請求顯屬
    無據，不應准許。
五、超演5場部分
  (一)原告主張依工作確認單，原告丁○○原定僅需於7月5日、7
    月12日分別出席台北、高雄活動會各一場，然活動實際執行
    卻為台北5場、高雄2場，已超出原定合約範圍，此部分之合
    理報酬應為40萬元，原告俋思公司爰依工作確認單、民法
    179條請求超演5場之報酬40萬元；被告則否認原告丁○○有
    所謂超演5場之情況，辯稱僅依約於北高各活動一場。
  (二)經查，原告所謂超演5場（即台北演出共5場、高雄演出共2
    場，扣除原約定之北、高各一場，共超演5場），係於未更
    換髮裝、未變更佈景之狀況下，於同一地點進出與觀眾互動
    數次，每次不超過10分鐘，此為原告所自承（本院98年12月
    10 日言詞辯論筆錄）。而工作確認單僅記載「7/5、7/12北
    、南Roadshow兩天共兩場」，依通常文義之解讀，於未更換
    髮裝、未變更佈景之情況下，僅於前後台間進出數次，每次
    出場與觀眾互動不超過10分鐘之情況，將每次出場互動均個
    別計算為一場活動，顯逾一般社會對場次計算之認知。況工
    作確認單所約定之工作除兩場Road Show，尚包括平面拍攝6
    小時（肖像使用2個月，使用範圍為網路及雜誌）、及97年6
    月25日派對VIP（單天單場），然總價僅38萬元，此有工作
    確認單可稽。若如原告所述，其每場不超過10分鐘之活動即
    索價8萬元，二場Road Show之價格即為16萬元，斷無可能就
    其餘6小時平面拍攝、2個月肖像使用與一場VIP派對僅索價
    22 萬元，是以縱依原告不爭執之工作確認單所約定之工作
    內容、價格觀之，Road Show之場次計算方式亦絕無可能係
    如原告所言，每出場互動一次即計算為一場。原告就其主張
    之場次計算方式，亦未提出其他證據以實其說，自無從據此
    認定原告確有超演5場之事實，從而，原告俋思公司依工作
    確認單或民法第179條之法律關係，請求此部分之報酬40萬
    元，要屬無據。
六、使用原告肖像於海報及電視廣告部分
  (一)原告主張被告澤昂公司與原告間之工作確認單所約定肖像使
    用範圍僅有雜誌、網路，期限2個月，被告上奇公司竟未得
    原告同意即將原告丁○○為平面雜誌拍攝之照片製作為海報
    及電視廣告插卡，並使用於經銷商店面及電視廣告上，故依
    民法第179條請求被告澤昂公司給付使用費60萬元。被告上
    奇公司固不否認曾依索尼愛立信公司之指示製作系爭海報及
    電視插卡，然對於工作確認單約定肖像使用範圍僅有雜誌、
    網路一節並不知情，被告並否認有何超過約定範圍使用原告
    丁○○肖像之情況。
  (二)按無法律上之原因而受利益，致他人受損害者，應返還其利
    益，民法第179條定有明文，是以不當得利之請求，須以被
    告確實受有利益為要件。經查，被告澤昂公司僅為公關顧問
    公司，為被告索尼愛立信公司辦理C902手機上市行銷活動，
    C902手機之銷售情況如何，與被告澤昂公司並無關連，亦無
    任何事證顯示其為被告索尼愛立信公司承辦之行銷活動必須
    包含海報及電視廣告插卡，以致被告澤昂公司可因減省此部
    分代言費用支出而增加獲利。甚且，原告亦自陳系爭海報及
    電視廣告插卡係由上奇公司製作（本院98年11月12日、98
    年12月10日言詞辯論筆錄），亦即所謂超過約定範圍之使用
    並非出於被告澤昂公司之行為。從而，原告丁○○之照片除
    使用於雜誌及網路外，增加使用於海報及電視廣告插卡，要
    無從認為對被告澤昂公司有何利益可言，原告俋思公司依民
    法第179條請求被告澤昂公司給付不當得利60萬元，亦屬無
    據。
七、慰撫金200萬元部分
  (一)原告主張被告甲○○、丙○○及戊○○應依民法第184條、
    第185條、第195條之規定連帶賠償原告丁○○200萬元，且
    被告澤昂公司、被告上奇公司及被告索尼愛立信公司應依公
    司法第23條第2項、民法第28條之規定，分別就其法定代理
    人之侵權行為連帶負賠償責任，無非以原告丁○○為知名藝
    人，被告上奇公司將拍攝之平面照片製成大型海報，並張貼
    於全省手機通路門市，及使用於電視插卡廣告，侵害原告丁○○之肖像權，並導致其他公司誤認其代言索尼愛立信公司
    C902手機，造成原告俋思公司喪失已洽談中之代言機會等情
    為據。
  (二)然查，原告主張原告丁○○因照片遭超過約定範圍為使用，
    導致其喪失已洽談中之代言機會一節，並未提出任何證據以
    實其說，要無從認為原告丁○○確實因此喪失任何代言機會
    。況若其他公司確有因顧慮產品之競爭性而決定不聘請原告
    代言之情況，然原告丁○○早已依約出席索尼愛立信C902手
    機之VIP派對及Road Show，顯然已有參與索尼愛立信C902手
    機行銷活動，縱原告丁○○之照片未被使用於海報及電視插
    卡廣告，是否即足以消除該等公司之疑慮，認為原告丁○○
    適合為其產品代言，亦甚為可疑。從而，無論被告甲○○、
    丙○○及戊○○是否應就超過約定範圍使用原告丁○○之照
    片一事負賠償責任，原告丁○○之照片遭使用於約定以外範
    圍所造成之損害，均不包括喪失代言機會一節，合先敘明。
  (三)按依民法第184條、第185條、第195條請求損害賠償者，須
    以被告對該不法侵害行為有故意或過失為要件。原告僅主張
    製作侵權之海報及電視廣告者為被告上奇公司，並未舉證證
    明行為人為何人，遑論證明係出於被告甲○○、丙○○及戊○○之行為。原告雖以被告甲○○、丙○○及戊○○分別為
    被告澤昂公司、被告上奇公司及被告索尼愛立信公司之負責
    人，對其屬下應有監督之責，其屬下有此行為，被告甲○○
    、丙○○及戊○○疏於監督，即屬侵權行為云云，然查，關
    於員工職務上之侵權行為，若雇主本身並未參與，僅係疏於
    監督，雇主至多僅須依民法第188條負連帶賠償責任，並非
    雇主本身即當然因此亦成立民法第184條、第185條、第195
    條之侵權行為，否則民法第188條即成為具文，其理甚明，
    是以原告僅執被告上奇公司內某不知名員工之行為，遽予推
    論被告澤昂公司、被告上奇公司及被告索尼愛立信公司之負
    責人均疏於監督而成立侵權行為，顯屬無據。況且任何企業
    組織均應有一定之分工，斷無可能由負責人事必躬親，否則
    即無僱傭員工之必要，被告甲○○、丙○○及戊○○身為公
    司負責人，亦必無可能就公司業務之所有事項均親自參與或
    親自審核，原告對於原告丁○○之照片使用範圍，被告甲○○、丙○○及戊○○有何須親自參與或監督之義務一節，並
    未提出任何證據以實其說，自無從認為被告甲○○、丙○○
    及戊○○有何自己之故意過失而成立侵權行為，是以原告丁○○主張被告甲○○、丙○○及戊○○均成立民法第184條
    、第185條、第195條之侵權行為，被告澤昂公司、被告上奇
    公司及被告索尼愛立信公司應依公司法第23條第2項、民法
    第28條之規定，分別就其法定代理人之侵權行為連帶負賠償
    責任云云，為無理由，應予駁回。
  (四)況且，肖像權並非民法第195條所列舉之人格法益，擅自使
    用他人肖像，所以可能對他人構成人格權之侵害，通常係因
    肖像之不當使用造成他人社會評價之貶損，或因該肖像本身
    係本人不欲其公諸於世之肖像，或因他人認為此一肖像使用
    將造成個人生活之困擾。然以本件原告丁○○之肖像經使用
    於約定以外範圍之部分，該肖像亦為原告丁○○為C902手機
    拍攝作為平面雜誌、網路使用之宣傳照，顯見該照片並無拍
    攝失敗，擅予公開將損害原告丁○○形象之情況；且原告丁○○係藝人，代言各項產品本即為其工作之一部分，原告丁○○亦同意其肖像使用於雜誌、網路作為C902手機之宣傳，
    顯見原告丁○○之肖像雖經使用於約定以外之海報、電視插
    卡廣告，亦不可能造成原告丁○○個人生活、隱私方面之困
    擾，甚至增加曝光度對其事業發展有益無害；又，被告索尼
    愛立信C902手機係正當之電子產品，被告索尼愛立信公司亦
    無何負面消息以致可能影響原告形象之情況，原告丁○○之
    肖像縱用於約定以外之海報、電視插卡廣告代言索尼愛立
    信C902手機，亦不可能對原告丁○○之社會評價造成貶損。
    原告亦未提出證據證明有何特殊情事，以致可認定原告丁○○肖像使用於海報、電視廣告，將對原告丁○○造成何種精
    神痛苦，以致須以慰撫金之方式填補其損害。本件原告丁○○之肖像逾越約定範圍使用問題，性質上與通常侵害肖像權
    之侵權行為顯然有間，不應等量齊觀，仍應回歸其實質，依
    契約或不當得利之規定予以處理，併此敘明。
八、綜上，原告俋思公司依契約、不當得利之法律關係，請求被
    告澤昂公司應給付104萬元及自98年6月25日起至清償日止按
    年息5％計算之利息。；原告丁○○依侵權行為之法律關係
    ，請求被告甲○○、被告丙○○與被告戊○○應連帶給付原
    告丁○○200萬元及自98年6月25日起至清償日止按年息5％
    計算之利息，以及請求被告澤昂公司、被告上奇公司與被告
    索尼愛立信公司各就第二項被告甲○○、被告丙○○與被告
    戊○○各應負責部分，分別負連帶給付責任，為無理由，不
    應准許。原告受敗訴判決，其假執行之聲請即失所依據，應
    併予駁回。
九、因本案事證已臻明確，兩造其餘主張陳述及所提之證據，均
    毋庸再予審酌，附此敘明。
十、據上論斷：原告之訴為無理由，並依民事訴訟法第七十八條
    判決如主文。
中    華    民    國    99    年    1    月    7     日
                    勞工法庭    法  官  陳怡雯
以上正本係照原本作成。
如對本判決上訴，須於判決送達後20日內向本院提出上訴狀。
中    華    民    國    99    年    1    月    7     日
                                書記官  鄭美華

司法院資訊處製作；財團法人民間司法改革基金會備份。
